臺灣高雄地方法院民事判決　　　　　　 100年度訴字第1634號
原　　　告　羅登棧
原　　　告　羅亦翔
被　　　告　郭威呈
上列當事人間請求損害賠償事件，本院於民國100 年12月19日言
詞辯論終結，判決如下：
  主  文
被告應給付羅登棧新台幣陸拾萬元，及自民國一００年四月一日
起至清償日止，按週年利率百分之五計算之利息，並返還支票號
碼ＡＢ0000000 號、發票人羅登棧、付款人大眾商業銀行、面額
新台幣伍拾萬元之支票壹紙予羅登棧。
被告應給付羅亦翔新台幣參拾萬玖仟參佰肆拾肆元，及自民國一
００年四月一日起至清償日止，按週年利率百分之五計算之利息
。
原告其餘之訴駁回。
訴訟費用由被告負擔五分之四，餘由原告負擔。
  事  實
一、原告主張：被告藉口原告羅亦翔數年前有詐賭情事，於民國
    99年1 月14日晚間10時30分許，相約在高雄市○○區○○路
    釣蝦場談判，竟與其帶同前來之數名男子共同圍毆羅亦翔，
    致受有腦震盪、頭皮撕裂傷、右臉擦傷、右手腕挫傷等傷害
    。被告繼而共同強行將羅亦翔拖入其轎車後座，將羅亦翔載
    走，並恐嚇稱要將其活埋等語，要羅亦翔返還新臺幣（下同
    ）100 萬元之賭資。因羅亦翔表示須聯繫其父親即原告羅登
    棧籌款，被告即以電話向羅登棧恐嚇稱若不交付100 萬元，
    就要斷羅亦翔一手一腳，拖去活埋等語。羅登棧因畏懼而依
    被告指示，於同年月15日凌晨，將現金50萬元及面額50萬元
    支票1 張（發票人羅登棧、付款人大眾商業銀行、支票號碼
    ＡＢ0000000 號，嗣經羅登棧止付而退票，下稱系爭支票）
    交付被告。羅亦翔因被告之傷害，受有醫藥費9344元之損害
    ，並受有精神痛苦，得請求非財產上損害賠償，合計請求30
    萬元之損害賠償；因受被告恐嚇及限制行動自由，亦受有精
    神痛苦，請求非財產上損害20萬元。羅登棧除受有上開現金
    50萬元及系爭支票之損害外，因受被告恐嚇，亦受有精神上
    損害，請求非財產上損害20萬元。爰依侵權行為之法律關係
    ，請求被告給付羅登棧70萬元及自起訴狀繕本送達翌日，即
    100 年4 月1 日起至清償日止，按年息百分之5 計算之法定
    遲延利息，並返還系爭支票予羅登棧；請求被告給付羅亦翔
    50萬元及自100 年4 月1 日起至清償日止，按年息百分之5
    計算之法定遲延利息。
二、被告則以：羅亦翔確有詐賭行為，伊因而賭輸120 萬元。雙
    方談判時，羅亦翔有承認詐賭，但只同意返還20萬元，因差
    距太大，雙方不愉快而出手互毆，造成羅亦翔受有腦震盪及
    頭皮撕裂傷等傷害，然伊亦有受傷，主張過失相抵。事後伊
    要載羅亦翔至高雄醫學院就醫，係羅亦翔主動與伊上車，開
    車期間，羅登棧打伊手機問要如何解決，伊表示羅亦翔詐賭
    120 萬元，要求返還100 萬元，羅登棧初未同意，嗣後始透
    過第三人與伊談妥以100 萬元解決詐賭之事；否認有恐嚇要
    將羅亦翔活埋或斷其一手一腳情事等語，資為抗辯。
三、按因故意或過失，不法侵害他人之權利者，負損害賠償責任
    ；不法侵害他人之身體、健康者，被害人雖非財產上之損害
    ，亦得請求賠償相當之金額。民法第184 條第1 項前段、第
    195 條第1 項前段分別定有明文。又慰藉金之賠償須以人格
    權遭遇侵害，使精神上受有痛苦為必要，其核給之標準固與
    財產上損害之計算不同，然非不可斟酌雙方身分資力與加害
    程度，及其他各種情形核定相當之數額（最高法院51年台上
    字第223 號判例參照）。羅亦翔主張其與被告分別邀集數人
    ，於上揭時地就被告指稱羅亦翔詐賭事談判，雙方一言未合
    ，發生肢體衝突，羅亦翔遭被告及夥同前來之數人圍毆，因
    此受有腦震盪、頭皮撕裂傷、右臉擦傷、右手腕挫傷之傷害
    等語，除經提出診斷證明書為證，並據證人鄭富鴻於本院刑
    事庭審理中稱：在釣蝦場談時，我有聽到被告說羅亦翔詐賭
    ，要他還錢，羅亦翔說他沒有詐賭，被告就先出手打了羅亦
    翔一拳，坐在旁邊的那些人就全部圍過來打等語（見本院刑
    事卷第95至109 頁）；證人劉永宏於本院刑事庭審理中稱：
    被告和羅亦翔講一講後，就先出手打羅亦翔一拳，坐在被告
    旁邊及站在身後的人就加入毆打羅亦翔，場面很混亂，乒乒
    乓乓的東西亂砸，羅亦翔被一群人圍著打，分別用拳頭或釣
    蝦場的椅子、酒瓶，好像還有人拿棍子打羅亦翔的頭，被告
    也在那群人裡面一直打羅亦翔；我看到羅亦翔一直擋，被打
    到都是血，已經爬不太起來，一直掙扎，然後被他們拖出去
    等語（見本院刑事卷第113 至119 、123 至133 頁），及被
    告就羅亦翔遭毆打成傷，亦自認在卷，堪認羅亦翔此部分主
    張屬實。再者，羅亦翔主張因此傷害支出醫藥費用9,344 元
    ，業據提出長庚醫院費用收據4 紙為據，經核確屬本件傷害
    事故甫發生後，急診外科、外傷科之診療支出，暨證明書費
    用，與其主張相符，被告就此醫藥費用金額亦未為爭執，則
    羅亦翔主張受有醫藥費等損害9,344 元，亦足採信。又羅亦
    翔遭被告毆打成傷，且傷勢不輕，自受有肉體及精神上痛苦
    ，其請求非財產上損害，核屬有據。爰審酌羅亦翔事發當時
    無業、被告經商之雙方身分、地位，本院卷附雙方財產所得
    調件明細表所示之財產狀況，及羅亦翔遭眾人圍毆，暨受傷
    情況等情節，認羅亦翔請求非財產上損害賠償，以10萬元為
    適當；逾此部分之請求，核屬過高，不應准許。而被告固抗
    辯：其與羅亦翔拉扯，亦有受傷，主張過失相抵云云。惟按
    雙方互毆乃雙方互為侵權行為，與雙方行為為損害之共同原
    因者有別，無民法第217 條過失相抵原則之適用（最高法院
    68年台上字第967 號判例參照）。被告如因雙方肢體衝突過
    程亦受有傷害，儘得另行依侵權行為法律關係對加害人請求
    賠償所受損害，尚非得於本件為過失相抵之抗辯；其此部分
    抗辯，即屬無據。
四、次按民法第92條第1 項本文規定，因被詐欺或被脅迫而為意
    思表示者，表意人得撤銷其意思表示。第93條本文規定，前
    條之撤銷，應於發見詐欺或脅迫終止後，一年內為之。又同
    法第184 條第1 項規定，因故意或過失，不法侵害他人之權
    利者，負損害賠償責任。故意以背於善良風俗之方法，加損
    害於他人者亦同。第197 條規定，因侵權行為所生之損害賠
    償請求權，自請求權人知有損害及賠償義務人時起，二年間
    不行使而消滅，自有侵權行為時起，逾十年者亦同；損害賠
    償之義務人，因侵權行為受利益，致被害人受損害者，於前
    項時效完成後，仍應依關於不當得利之規定，返還其所受之
    利益於被害人。又所謂和解固有使當事人所拋棄之權利消滅
    及使當事人取得和解契約所訂明權利之效力，然係指該和解
    出於當事人雙方自由意志之和解而言。若當事人一方被脅迫
    和解，該當事人得依民法第92條第1 項規定撤銷其和解意思
    表示，以阻止和解效力。縱撤銷權因除斥期間屆滿而不得行
    使，該被脅迫人亦為侵權行為之被害人，仍得於民法第197
    條第1 項規定之期間內，請求賠償或廢止加害人之債權，或
    於該期間經過後，依民法第198 條、197 條第2 項規定，拒
    絕履行，或依關於不當得利規定，請求返還其損害（最高法
    院76年度台上字第168 號判決參照）。原告主張：因被告強
    行押走羅亦翔，且恐嚇如不提出100 萬元解決被告所稱詐賭
    糾紛，就要斷羅亦翔一手一腳，拖去活埋，羅登棧始因畏懼
    而依被告指示，交付現金50萬元及面額50萬元之系爭支票1
    張予被告等語，被告固自認受羅登棧交付該現金及支票，惟
    否認有強行押走羅亦翔及恐嚇情事，並以前揭情詞置辯。經
    查：
  (一)羅亦翔於上揭時地因詐賭糾紛遭被告夥同數人圍毆，致受有
    腦震盪等傷害，業經認定如前所述。而據證人劉永宏陳稱：
    羅亦翔被打後，遭被告及其朋友拖到釣蝦場旁邊去，之後就
    沒有看到人等語（本院卷91至92頁），及於本院刑事案審理
    中稱：我在釣蝦場看到羅亦翔遭被告他們圍毆，身上都是血
    ，已經爬不太起來，然後我聽到他們說要把羅亦翔帶走，好
    像是被告講說「把他帶走」，就有兩個人架著羅亦翔拖出去
    ，被告就在旁邊，羅亦翔一直在掙扎。我看到羅亦翔被他們
    帶走，就去羅亦翔家裡通知他母親。我在羅亦翔家裡的時候
    ，羅亦翔的父親講完電話後，有跟我們說被告在電話中說要
    將羅亦翔斷手斷腳、活埋什麼的，好像要拿100 萬元。後來
    我還陪羅亦翔的父親拿錢去六合路的一間藥局交給王光輝，
    因為王光輝說被告叫他來拿錢，我們把錢交給王光輝時，他
    好像說有看到羅亦翔，王光輝說他會確定羅亦翔安全後，才
    把錢交給被告他們，叫我們放心。從我去羅亦翔家裡，一直
    到拿錢去六合路那裡，大概有2 、3 個小時，我在羅亦翔家
    裡這段期間，看見羅亦翔的父親都在講電話；我們交錢給王
    光輝後差不多10幾分鐘，就接到電話通知說羅亦翔在高雄醫
    學院那裡等語（見本院刑事卷第118 至123 、130 至138 頁
    ）。核與證人王光輝於本院刑事案審理中稱：羅亦翔與被告
    在釣蝦場發生衝突時，我就退到外面去，沒有看到羅亦翔被
    帶走。之後我去羅亦翔家裡，知道羅亦翔不見了。後來我向
    一個在華納舞廳當少爺（服務生）外號叫做「吉哥」的人，
    打聽到羅亦翔的下落，「吉哥」叫我到華納舞廳去，我在華
    納舞廳的地下室看到羅亦翔，他坐在一輛黑色車子裡，叫我
    回去跟他父親說他因為詐賭的關係，要賠人家錢，被告的意
    思是他在那邊輸了100 萬元。因為我有看過被告，所以後來
    由我去送錢。羅亦翔的父親是在六合路一間南星藥局前面拿
    錢給我，由我拿去華納舞廳旁邊的檳榔攤交給被告等語（見
    本院刑事卷第207 至211 、217 至224 、227 至228 頁），
    關於協調交付金錢之過程大致相符。復參酌羅登棧於劉永宏
    告知羅亦翔被押走後，一直以電話連繫，並依被告之指示，
    於深夜數小時內，即籌措50萬元現金及面額50萬元之支票1
    張，並前往南星藥局前，交由王光輝，再轉交予被告，而非
    直接由被告協同羅亦翔出面與羅登棧處理等情，足認劉永宏
    之證詞與事實相符，堪予採信。被告固辯稱：如羅亦翔係被
    押走，其同往之朋友應立即報警，而非直接去找羅登棧等語
    ，惟羅亦翔既曾經營賭場，雙方復因是否詐賭發生衝突，於
    事發之初，不願報警以免警方介入而自招刑責，亦非不合情
    理，尚難據此即否定被告有暴力情事。從而，應認被告確有
    強行押走羅亦翔，並以上述言語恐嚇羅亦翔、羅登棧之事實
    ，且已令羅亦翔、羅登棧心生畏懼，始由羅登棧交付現款及
    支票；被告辯稱：羅亦翔自願與其上車、原告均承認有詐賭
    情事，始同意以100 萬元解決，並無恐嚇云云，難以採信。
  (二)羅亦翔是否有詐賭情事，及被告因此受損金額若干，固因兩
    造均捨棄通知李仁順等證人作證而未明。惟羅亦翔縱使確有
    詐賭致被告受損，被告原應循合法管道對羅亦翔求償；其竟
    以暴力方式為之，足以造成對羅登棧及羅亦翔父子心理上之
    壓制，羅登棧因此交付被告現金及支票，核係受脅迫所為，
    在刑事上固不構成財產上犯罪，惟按之上開說明，已構成民
    事上故意以背於善良風俗之方法，加損害於他人之侵權行為
    ，羅登棧依法原得撤銷所為給付之意思表示；其固因已逾1
    年除斥期間而不得撤銷給付之意思表示，仍得依民法第197
    條第2 項規定，依不當得利規定，請求返還所為給付。是羅
    登棧請求被告返還其所交付之現金50萬元及系爭支票，為有
    理由。至於被告如仍主張因羅亦翔詐賭受有損害，儘得另循
    法律途徑求償，自不待言。
五、又依民法第195 條第1 項前段規定，不法侵害他人之自由，
    或不法侵害其他人格法益而情節重大者，被害人雖非財產上
    之損害，亦得請求賠償相當之金額。慰藉金之賠償須以人格
    權遭遇侵害，使精神上受有痛苦為必要，其核給之標準固與
    財產上損害之計算不同，然非不可斟酌雙方身分資力與加害
    程度，及其他各種情形核定相當之數額（最高法院51年台上
    字第223 號判例參照）。羅亦翔主張受被告恐嚇及限制行動
    自由；羅登棧主張受被告恐嚇，均經認定屬實，業如上所述
    。則羅亦翔於受被告一方圍毆受傷後，經強行押上自小客車
    ，限制其行動自由達數小時，且時值深夜，被告復以如不還
    款即將其活埋等語要脅，自甚驚恐而受有精神上相當之痛苦
    ；羅登棧因其子先被圍毆，復遭強行押走逼債，及經被告以
    將斷其一手一腳等語恐嚇，精神上自因耽憂其子可能受到不
    測而極度焦慮、受有痛苦，2 人受害情節自屬重大，合於上
    開規定。是原告請求非財產上損害，均有所據。茲審酌本件
    事故發生時羅登棧任職台灣電力公司技術員、羅亦翔無業、
    被告經商等兩造之身分、地位，其資力各如本院卷附財產所
    得調卷明細表所示，暨本件加害及受害情節等一切情狀，認
    羅亦翔請求非財產上損害20萬元，及羅登棧請求非財產上損
    害，於10萬元範圍內，均屬相當，應予准許；羅登棧逾此範
    圍之請求，核屬過高，不應准許。
六、綜上，原告本於侵權行為之法律關係，請求被告賠償所受損
    害，於請求被告給付羅登棧60萬元及自起訴狀繕本送達翌日
    ，即100 年4 月1 日起至清償日止，按年息百分之5 計算之
    法定遲延利息，並返還系爭支票予羅登棧；給付羅亦翔30萬
    9,344 元，及自100 年4 月1 日起至清償日止，按年息百分
    之5 計算之法定遲延利息範圍內，均有理由，應予准許。逾
    此範圍之請求，為無理由，應予駁回。又本件事證已臻明確
    ，兩造其餘攻擊、防禦，於本件終局判決結果不生影響，爰
    不逐一論述，附此敘明。
據上論結，本件原告之訴，為一部有理由，一部無理由，依民事
訴訟法第79條、第85條第1 項前段，判決如主文。
中    華    民    國   100    年    12    月    30    日
                  民事第一庭    法  官  謝肅珍
以上正本係照原本作成。
如對本判決上訴，須於判決送達後20日內向本院提出上訴狀。如
委任律師提起上訴者，應一併繳納上訴審裁判費。
中    華    民    國   100    年    12    月    30    日
                                書記官  陳掌珠